臺灣高等法院民事判決
109年度家上字第125號
上  訴  人  乙○○  
訴訟代理人  胡盈州律師
            林怡均律師
被  上訴人  甲○○  

訴訟代理人  黃俊強律師
上列當事人間請求離婚等事件，上訴人對於中華民國109年3月23
日臺灣臺北地方法院107年度婚字第319號第一審判決提起上訴，
本院於109年12月9日言詞辯論終結，判決如下：
    主      文
上訴駁回。
第二審訴訟費用由上訴人負擔。
    事實及理由
一、被上訴人主張：兩造於民國62年4月22日結婚，婚後育有陳
    詩華、陳詩涵（已成年）。兩造婚姻存續期間，上訴人就日
    常生活起居及被上訴人交友社交之處理方式，常以文字、言
    語指責、貶抑被上訴人，嘲笑被上訴人並未就讀大學，且習
    以用力甩門之方式表示不滿。兩造於105年7月15日至同年8
    月間至外國旅遊42日，出發前被上訴人即告知上訴人，為了
    能留下來陪伴女兒，機票將訂年票，以便能彈性來回；詎兩
    造於105年8月31日在美國租屋討論被上訴人返回臺灣之時間
    時，上訴人即情緒失控，以三字經怒罵被上訴人，致被上訴
    人不顧當時只穿睡衣、拖鞋，驚慌逃出兩造當時暫居之地。
    被上訴人暫居女兒陳詩涵美國住處時，上訴人又以LINE簡訊
    責問被上訴人稱「唱反調/扯後腿，不要在2個小孩前，回台
    再發揮」、「真不要臉，還丟臉丟到女婿面前」等語。嗣兩
    造分居期間，上訴人又於106年2月21日、同年3月3日將兩造
    於美國之花旗銀行聯名帳戶內之美金30萬5,000元之存款匯
    入至其個人戶頭。復於106年3月6日、同年月9日至銀行欲開
    啟被上訴人名義之保險箱遭拒未果，又強佔被上訴人名下位
    於臺北市○○區○○路0段000號9樓、11樓之2房地之不動產權狀
    拒不歸還。被上訴人以前為了孩子、公司忍耐，惟兩造分居
    後，看到上訴人不但沒有反思自己的過錯，反將兩造多年努
    力累積共有的財產都認為是其個人貢獻、占為己有，更讓被
    上訴人對於此段婚姻已無期待。被上訴人現已無法繼續與上
    訴人生活，兩造分居已逾4年，分居期間上訴人持續以經濟
    封鎖之方式侵害被上訴人之權利，上訴人對被上訴人為不堪
    同居之虐待，且兩造婚姻已有難以維持之重大破綻事由；又
    被上訴人因判決離婚而受有非財產上損害，上訴人為有過失
    之一方，被上訴人並無過失。爰依民法第1052條第1項第3款
    、第2項請求判決離婚，並依民法第1056條第1、2項請求損
    害賠償等語。並答辯聲明：上訴駁回。
二、上訴人則以：兩造已結褵47年，上訴人未對被上訴人為家庭
    暴力等不堪同居之虐待，兩造婚姻亦無所謂無法維持之重大
    事由，被上訴人請求離婚是因為無故離家後因無足夠生活費
    ，為了財產乃以錯誤資訊誤導兩造女兒偽證，上訴人一生為
    家庭努力，為了讓子女及被上訴人過好的生活，上訴人至今
    仍深愛被上訴人，並未對被上訴人為經濟控制，希望與被上
    訴人維持婚姻關係等語資為抗辯。並上訴聲明：㈠原判決廢
    棄、㈡被上訴人在第一審之訴駁回。
三、本院之判斷：
　㈠離婚部分：查兩造於62年4月22日結婚，婚姻關係仍存續中，
    有戶籍謄本在卷可稽（見原審卷㈠第47、49頁）。被上訴人
    主張兩造有難以維持婚姻之重大事由，請求准與上訴人離婚
    等語，為上訴人所否認，並以前揭情詞置辯。經查：
  ⒈按有民法第1052條第1項以外之重大事由，難以維持婚姻者，
    夫妻一方得請求離婚；但其事由應由夫妻一方負責者，僅他
    方得請求離婚，此觀之民法第1052條第2項之規定自明。所
    謂有重大事由，難以維持婚姻者，係以婚姻是否已生破綻而
    無回復之希望為其判斷之標準，而婚姻是否已生破綻無回復
    之希望，則應依客觀之標準，即難以維持婚姻之事實，是否
    已達於倘處於同一境況，任何人均將喪失維持婚姻之意願而
    定。又難以維持婚姻之重大事由應由夫妻之一方負責者，僅
    他方得請求離婚，則於難以維持婚姻之重大事由，夫妻雙方
    均須負責時，自應比較衡量雙方之有責程度後，僅責任較輕
    之一方，得向責任較重之他方請求離婚；如有責程度相同時
    ，雙方即均得請求離婚，始符公平之旨。而婚姻係以夫妻之
    共同生活為目的，配偶應互信互賴、相互協力，以保持共同
    生活之圓滿、安全及幸福，因而夫妻應相互尊重以增進情感
    和諧及誠摯之相處，此為維持婚姻之基礎，若此基礎不復存
    在，致夫妻無法共同生活，無復合之可能者，即應認有難以
    維持婚姻之重大事由存在。
　⒉證人即兩造之女兒陳詩涵於原審證稱略以：我與父母同住到8
    7年間，後雖至美國念大學，但每個寒暑假都會回臺灣住2至
    3個月，我了解父母之相處情況。從我很小的時候有看到，
    也有感覺到，他們無法好好相處，情況1年比1年差，我們小
    時候，一開始在房間裡吵，後來我們長大，吵架越來越大聲
    。爸爸（上訴人）與媽媽（被上訴人）溝通的方式就是吵架
    ，爸爸會大吵大鬧。爸爸的個性是要照他的意思、想法來生
    活，如果媽媽有意見，爸爸會很生氣，媽媽常常在哭泣。10
    5年的暑假，全家去看美國國際網球比賽，聽到爸爸大吼「
    憑什麼我說東、你就說西，我說黑你就說白」，媽媽也覺得
    很丟臉，回到家後我的朋友及父母的朋友都打電話給我，問
    我媽媽還好嗎?怎麼被罵的這麼慘等語（見原審卷㈢第42-47
    頁）。核與證人即兩造之女兒陳詩華於原審證稱略以：我與
    父母同住到82年間，後來我雖到美國念大學，但我暑假都會
    回去，父母也常到紐約來看我，我們之間常常電話或以電子
    郵件聯絡，我非常了解父母之相處情況。從我小時候開始，
    父母的相處一直是有問題的，我爸爸沒有辦法控制自己的行
    為及說話，一天到晚吼我媽媽、批評她、輕視她，在她面前
    甩門、恐嚇她、威脅她，用中文、英文詛咒她。一天到晚嘆
    氣、踢東西，在家裡到處留很糟糕的紙條，紙條裡都是不好
    聽的話。有一次我媽媽在臺灣的半夜時間打電話給我，哭得
    很傷心，跟我說救命，說爸爸掐她的脖子，我不敢相信，請
    她把電話交給爸爸，爸爸說因為媽媽讓他很生氣。還有一次
    我回臺灣，我看到媽媽的臉腫腫的、有瘀青，她說是爸爸打
    她，打得很嚴重幾乎倒在地上。102年整個夏天我都與父母
    在一起，看到他們關係比以前更糟糕。105年是我看過最差
    勁的狀態，爸爸一天到晚對媽媽吼叫、甩門，媽媽很害怕幾
    乎不會回話，幾乎都看著地上，怕回去時只剩他們兩個，自
    己會有麻煩，最後1天甚至在我租給父母的房子裡，爸爸一
    直甩門、吼她、要脅她，媽媽認為她有身體上的安危，穿著
    睡衣、拖鞋就跑來我家了。過去幾年，我每次接到從臺灣來
    的電話，我都很害怕爸爸殺了媽媽，或傷了媽媽，我媽媽血
    壓不好，每次恐嚇我媽媽，媽媽的血壓就飆升，媽媽覺得很
    絕望等語相符（見原審卷㈢第47-51頁）。依上開證人之證述
    ，只要被上訴人之行為不如上訴人之意，上訴人即無法控制
    情緒，慣以甩門等暴力行為或不堪入耳之言語辱罵、斥責被
    上訴人，造成被上訴人承受莫大的心理壓力。本院審酌證人
    陳詩涵、陳詩華為兩造之女兒，從小與兩造共同生活，雖證
    人陳詩涵、陳詩華均赴美就讀大學，惟寒暑假期間，證人陳
    詩涵、陳詩華均會回臺灣與兩造團聚，兩造亦常赴美探望證
    人陳詩涵、陳詩華，則其等自最清楚兩造之相處模式及過往
    摩擦發生之起因；又據上訴人於本院所陳，2位證人自幼與
    其感情甚佳等語（見本院卷㈡第247頁），而2位證人與兩造
    同屬至親，衡情當無偏袒、迴護被上訴人，故意對上訴人為
    不利證述而希冀自己父母離婚之理，其等證述具有相當程度
    之可信度，益徵被上訴人之主張非虛。
　⒊再細繹被上訴人所提出兩造溝通往來之紙條內容以觀，多篇
    內容無非強調「上訴人畢業於國立政治大學，學識、人品、
    能力、品味、高尚程度、工作努力、治事嚴謹決不輸於被上
    訴人，即使被上訴人比他人強，也是上訴人調教的，因為上
    訴人經過的機場比被上訴人搭過的公車還多，照上訴人的方
    式去做，才是較好、較正確的方式，因為有上訴人在外擋風
    遮雨，才有被上訴人的好生活，被上訴人得了便宜還賣乖。
    雙方一直爭吵是因為兩造的知識有某種程度的落差。即使被
    上訴人在外人緣多好也沒用，被上訴人在家一直唱反調，IQ
    又有多高?被上訴人在外的社交活動，跳舞有太多身體接觸
    ，常常跳到床上，被上訴人是否很想跳?」等語（見原審卷㈠
    第51-71頁）。上訴人均在在強調自己的高人一等，認為兩
    造不在同一水平等級上及輕視被上訴人日常生活之相關決定
    及行為，光從字面上文義即能感受到被上訴人看到字條時之
    不安感、羞恥感及整體人格之完整性遭受抹滅之低自尊感。
    上訴人雖以兩造間往來之紙條只是溝通方式，且兩造尚能多
    次出國旅遊，表示兩造相處之情況並非如被上訴人所言之嚴
    重；然文字溝通尚屬間接，可思考後再書寫，上訴人以文字
    表達時尚且無法控制情緒，以輕視之字眼攻擊被上訴人，如
    何能期待兩造直接言語溝通時，上訴人能以溫和、理性方式
    為之；況證人即兩造女兒陳詩涵、陳詩華均證稱上訴人向來
    習以大吵大鬧之方式代替溝通，已如前述；再觀被上訴人於
    本院審理時稱：我已經無法與上訴人生活，我必須照著他認
    為對的方式生活，他鄙視我沒有念大學，只要我表達意見與
    他不一樣，他就甩門出去，我的血壓就飆高。我與任何異性
    說話，他都懷疑，有非常嚴重的疑心病，我提離婚是因為我
    過不下去了，也為了我的身體，我覺得太失望了等語（見本
    院卷㈠第178-179頁、本院卷㈡第248-249頁），被上訴人於婚
    姻中之困境更可見一般。
　⒋再者，105年暑假兩造共同至歐美國家旅行，被上訴人出發前
    即告知上訴人為了能留下來多陪女兒，已將機票改為年票，
    返臺時間可較為彈性，此有兩造LINE簡訊截圖在卷可憑（見
    原審卷㈠第509頁）；詎105年8月31日兩造在美國住處，上訴
    人因得知被上訴人欲繼續留在美國時深感不悅，以三字經出
    言怒罵被上訴人、以甩門之暴力行為恫嚇被上訴人，致被上
    訴人穿著睡衣、拖鞋驚慌逃出等情，業據證人即兩造之女陳
    詩華證述在卷，已如前述。再依兩造105年9月4日之LINE簡
    訊截圖內容，被上訴人事後向上訴人表達105年8月31日在美
    國街頭倉皇逃離的過程很恐怖，上訴人不僅無法同理被上訴
    人之恐懼，反以「真不要臉，還丟臉丟到女婿面前（丟到2
    個小孩面前已經夠丟臉）」等語回應被上訴人（見原審卷㈠
    第73頁），核與被上訴人所陳過往婚姻生活地位居於劣勢，
    一再忍讓上訴人之不尊重行為，上訴人之行為彷彿使其置身
    壓力鍋之情如出一轍，適足以證明被上訴人於兩造婚姻存續
    期間，長期受上訴人控管及承受家庭暴力之壓力下，身心俱
    受有相當程度之傷害無訛。上訴人未能意識其慣有之行為模
    式，雖被上訴人能一時隱忍、多次隱忍，然長期累積終究造
    成莫大之身心壓力，進而影響婚姻之存續。上訴人無法理智
    省思其自身行為造成被上訴人身心俱疲，只是一再於法庭上
    宣稱其深愛被上訴人，通篇書狀均在表彰因為上訴人之付出
    ，被上訴人始得以過著護膚、買珠寶之貴婦般物質享受生活
    （見原審卷㈠第119頁、第155頁、第159頁、第361頁、第379
    頁、原審卷㈡第103頁、原審卷㈢第97頁、第237頁、第254頁
    、本院卷㈠第219頁、第331頁），不改以往強勢作風，無視
    其本身就是被上訴人壓力之源頭，漠視被上訴人無法繼續維
    持婚姻之真正原因，刻意曲解被上訴人係為了金錢而欲離婚
    （見本院卷㈠第209頁、第387頁），客觀上難認上訴人有挽
    回被上訴人，改善兩造婚姻困境之真意。
　⒌另查，兩造自62年結婚後，即共同經營立鴻公司（前身為基
    福公司），兩造在公司各司其職，上訴人負責至國外接待客
    人、跑SHOW，被上訴人則負責處理會計業務、管理員工、處
    理訂單、出貨、樣品攝影及其他日常營運，甚至擔任立鴻公
    司負責人，兩造幾近同等付出經營立鴻公司等情，業據證人
    即兩造女兒陳詩涵、陳詩華證述在卷（見原審卷㈢第42-51頁
    ），並有兩造電子郵件清單、立鴻公司員工與被上訴人之電
    子郵件、立鴻公司變更登記事項卡及被上訴人之勞保資料等
    件在卷可憑（見原審卷㈠第273-282頁、第192-194頁），足
    認被上訴人亦有實際參與立鴻公司之經營甚明。又縱如上訴
    人所言，被上訴人係家庭主婦，立鴻公司營收之功勞主要均
    係上訴人所貢獻，然兩造婚姻存續期間之工作營收，本為兩
    造共有之婚後財產，應由兩造共同分享。然上訴人於兩造分
    居期間，竟以被上訴人名下財產之所有人自居，認均為其個
    人所賺取，未經被上訴人之同意，先於106年2月21日、同年
    3月3日將兩造花旗銀行聯名帳戶內之美金30萬5,000元轉至
    個人帳戶，並佔有兩造婚後於69年、83年購買、登記於被上
    訴人名下之臺北市○○區○○路0段000號9樓、11樓之2房地之所
    有權狀（此部分業據本院另案109年度重家上字第38號判決
    上訴人應返還被上訴人上開美金存款之一半及上開房地之所
    有權狀）。上訴人再於106年3月6日及同年月9日至第一銀行
    欲開啟被上訴人之保險箱，遭銀行人員拒絕未果，此有第一
    銀行保險箱開箱紀錄單在卷可佐（見原審卷㈠第87頁），足
    認上訴人並未適度尊重被上訴人個人財產管理之權利，主觀
    認為家中所有財物均為其個人所有。又被上訴人107年3月11
    日由員警陪同回兩造安和路住處欲拿取個人衣物及相關證件
    ，然上訴人仍不改強勢作風，只讓被上訴人取走衣物，其餘
    證件、私章皆不歸還被上訴人，此有員警密錄器錄影譯文在
    卷可憑（見本院卷㈠第173頁），更可見上訴人已習於被上訴
    人凡事聽命於己，兩造於婚姻中之地位並不對等。
　⒍查兩造為夫妻，應處於平等的地位互相尊重，夫妻間就日常
    生活之相異處應互相包容，而非以上對下、地位不對等之方
    式要求對方；然上訴人認為自身條件優越於被上訴人，兩造
    溝通稍有不合其意，上訴人無法控制情緒，怒火一觸即發，
    多次對被上訴人為家庭暴力行為，以羞辱字眼相譏辱罵被上
    訴人，嚴重貶抑被上訴人之人格價值，被上訴人顯然未受上
    訴人同等尊重，亦見此段婚姻兩造地位並非平等，終致被上
    訴人提起離婚之訴。兩造分居至今，上訴人未真正反思己過
    ，無任何實際維繫婚姻之正面修補行為，堪認兩造對於婚姻
    之困境無法共同解決，對於彼此已然無關愛之情。又上訴人
    於兩造分居期間，對於兩造婚後財產以所有人之姿占為己有
    ，亦可見夫妻間互信互諒之基礎已不存在，難期兩造能共同
    協力維持圓滿之婚姻生活、安全及幸福之感情及信任基礎，
    如仍強令婚姻維繫，勢更陷負面循環。核諸前揭說明，兩造
    婚姻之破綻，已達於倘處於與被上訴人同一境況，任何人均
    將喪失維持婚姻意欲之程度，堪認兩造間確有難以維持婚姻
    之重大事由存在。本件衡諸前揭兩造婚姻整體歸責事由，應
    認可歸責於上訴人，從而，被上訴人本於民法第1052條第2
    項請求判決離婚，洵屬正當，應予准許。至被上訴人併主張
    民法第1052條第1項第3款事由為離婚原因，然兩造間既有難
    以維持婚姻之重大事由，被上訴人請求擇一判決，本院就此
    部分即無庸再加審認，附此敘明。原審就此部分為上訴人敗
    訴之判決，理由雖不同，結論並無不同，上訴意旨指摘原判
    決判准兩造離婚不當，求予廢棄改判，仍無理由，應予駁回
    。
  ㈡按夫妻之一方，因判決離婚而受有損害者，得向有過失之他
    方，請求賠償；前項情形，雖非財產上之損害，受害人亦得
    請求賠償相當之金額，但以受害人無過失者為限；民法第10
    56條第1、2項定有明文。經查，兩造間之婚姻有難以維持之
    重大事由，本院既依民法第1052條第2項之規定判決准予兩
    造離婚，且認整體歸責事由係可歸責於上訴人，被上訴人為
    無過失之一方等情，業如前述，顯見被上訴人確因離婚判決
    而受有損害，是被上訴人得請求非財產上損害賠償。上訴人
    雖抗辯被上訴人無故離家，對兩造婚姻之重大破綻事由與有
    過失云云（見本院卷㈡第248頁）；惟查，兩造分居之起因乃
    105年8月31日在美國租屋處，上訴人因不滿被上訴人無法與
    其一同返臺，以三字經怒罵被上訴人、以甩門之暴力行為恫
    嚇被上訴人，致被上訴人穿著睡衣、拖鞋驚慌逃出等情，業
    據證人即兩造之女陳詩華證述在卷。又上訴人非但無法同理
    被上訴人之恐懼，反以「真不要臉，還丟臉丟到女婿面前（
    丟到2個小孩面前已經夠丟臉）」等語回應被上訴人（見原
    審卷㈠第73頁），又兩造分居期間，上訴人以經濟封鎖之方
    式，將兩造聯名帳戶之金錢移轉至個人帳戶，並拒不歸還被
    上訴人所有安和路住處之所有權狀等情，均如前㈠⒉⒋⒌所述。
    再觀諸⑴證人即兩造之女兒陳詩華所陳「我曾與父親（上訴
    人）多次討論，並想改變他的行為，以修復他們之間的婚姻
    關係，但父親完全一意孤行，不肯與任何人妥協，尤其是與
    我母親（被上訴人）妥協，我認為他愛我媽媽的方式像是主
    人愛奴隸，他想取走她的一切，然後強迫她回到他身邊，並
    聽命於他」等語（見原審卷㈡第53頁、第68頁）、⑵被上訴人
    於本院所陳：他（上訴人）告訴女兒，妳不要錢給媽媽，妳
    媽媽身體不好，妳可以養她多久，她是燙手山芋等語（見本
    院卷㈡第249頁），難認上訴人真心希望解決與被上訴人間分
    居之困境，且就此分居之狀態有具體改善之心意及作為，是
    兩造現存之分居現況被上訴人自無過失，上訴人所辯，難以
    採認。爰審酌兩造婚姻關係存續期間、共同育有之子女業已
    成年、兩造學歷、職業、收入、財產狀況、上訴人之可歸責
    程度、被上訴人所受精神上痛苦之程度，認被上訴人非財產
    上損害賠償以新臺幣80萬元為適當，逾此範圍，為無理由，
    不應准許。又本件給付無確定期限，是上開准許部分，被上
    訴人請求應加計自受催告即起訴狀繕本送達之翌日即107年7
    月24日（見原審卷㈠第103頁）起至清償日止，按週年利率5%
    計算之利息，核屬有據。原審就此部分為被上訴人勝訴之判
    決，並為准、免假執行之宣告，核無違誤。上訴意旨指摘原
    判決此部分不當，求予廢棄改判，為無理由，應予駁回。
四、本件事證已臻明確，兩造其餘之攻擊或防禦方法及所用之證
    據，經本院斟酌後，認為均不足以影響本判決之結果，爰不
    逐一論列，附此敘明。
五、據上論結，本件上訴為無理由，依家事事件法第51條，民事
    訴訟法第449條第1項、第2項、第78條，判決如主文。
中　　華　　民　　國　　109 　年　　12　　月　　23　　日
                        家事法庭
                        審判長法  官  張靜女
                              法  官  范明達
                              法  官  葉珊谷
正本係照原本作成。
如不服本判決，應於收受送達後20日內向本院提出上訴書狀，其
未表明上訴理由者，應於提出上訴後20日內向本院補提理由書狀
（均須按他造當事人之人數附繕本）上訴時應提出委任律師或具
有律師資格之人之委任狀；委任有律師資格者，另應附具律師資
格證書及釋明委任人與受任人有民事訴訟法第466條之1第1項但
書或第2項（詳附註）所定關係之釋明文書影本。如委任律師提
起上訴者，應一併繳納上訴審裁判費。
中　　華　　民　　國　　109 　年　　12　　月　　23　　日
　　　　　　　　　　　　　    書記官  鄭兆璋
附註：
民事訴訟法第466條之1（第1項、第2項）：
對於第二審判決上訴，上訴人應委任律師為訴訟代理人。但上訴
人或其法定代理人具有律師資格者，不在此限。
上訴人之配偶、三親等內之血親、二親等內之姻親，或上訴人為
法人、中央或地方機關時，其所屬專任人員具有律師資格並經法
院認為適當者，亦得為第三審訴訟代理人。